臺灣高等法院民事判決　　　　　　　　 94年度家上字第127號
上　訴　人　甲○○
　　　　　　　　　　　　之8
被 上訴 人　乙○○
上列當事人間請求離婚等事件，上訴人對於中華民國94年3月29
日臺灣士林地方法院94年度婚字第100號第一審判決提起上訴，
本院於94年7月6日言詞辯論終結，判決如下：
    主    文
上訴駁回。
第二審訴訟費用由上訴人負擔。
    事實及理由
一、上訴人主張：兩造於民國91年1 月11日結婚，上訴人身為榮
    民，每月僅領取新台幣 （下同）1萬多元安養費，別無其他
    工作或收入，多年省吃儉用之儲蓄50多萬元，已於93年3 月
    26日由上訴人自銀行領出，悉數交給被上訴人，被上訴人隨
    即將該筆款項匯至被上訴人女兒虞攀之帳戶內，惟被上訴人
    婚後迄今仍以各種理由需索，如購買一個高麗菜向上訴人索
    取300元；上訴人衣服掛在牆壁上 ，口袋裡的金錢會不翼而
    飛，上訴人不堪被上訴人不斷以各種理由需索金錢，飽受精
    神上之摧殘，以致無法與被上訴人長久共同生活。又被上訴
    人於93年3月27日前往舟山，於3個多月後返回台北，其行徑
    與以前不大相同，要求上訴人行房需給付金錢，否則免做，
    且事事與上訴人唱反調；每晚看電視到11、12點，導致上訴
    人無法睡飽，罹患憂鬱症，可認被上訴人與上訴人結婚之目
    的非為長久共同生活，而僅為需索金錢，其行為舉止均與夫
    妻共同圓滿之生活原則背道而馳，且被上訴人最近竟離家不
    歸，住於其親戚處，兩造婚姻已無繼續存在之必要與可能，
    為此依民法第1052條第1項第3款及第2項規定 ，訴請判決兩
    造離婚云云（原審為上訴人敗訴之判決，上訴人不服提起本
    件上訴）。並聲明：(一)原判決廢棄。(二)請判准兩造離婚。(三)
    第一、二審訴訟費用由被上訴人負擔。
二、被上訴人則以：被上訴人並無任何需索無度之行為，上訴人
    於93年3月26日自銀行領取50萬元，親自匯到浙江省舟山銀
    行虞攀帳戶內，作為被上訴人女兒虞攀補助生活及學雜費之
    用，被上訴人對此心存感激；又被上訴人並非購買一顆高麗
    菜花300元，而是該次買菜錢為300元，除購買高山高麗菜外
    ，尚有購買其他菜，亦無擅自從上訴人口袋拿錢之情形。又
    被上訴人並無向上訴人要求行房就要給錢之事，反係上訴人
    患有攝護腺肥大症及憂鬱症，長期服用鎮定劑，經常使用行
    為及言語羞辱被上訴人，被上訴人一再忍耐，又因上訴人年
    老體衰，每次上床無法滿足被上訴人心理上之需求；另被上
    訴人隔天早上均要上班，所以看電視之時間不會過晚，且被
    上訴人是在客廳看電視，音量亦有轉小，不會吵到上訴人，
    並無任何精神上虐待上訴人之行為，仍希望與上訴人維持婚
    姻關係，繼續照顧上訴人等語置辯。並聲明：上訴駁回。
三、上訴人依民法第1052條第1項第3款及第2項規定，提起本件
    訴訟，請求准予裁判離婚。是本件所應審究者厥為兩造是否
    有民法第1052條第1項第3款規定之夫妻之一方受他方不堪同
    居之虐待？或同條第2項規定之難以維持婚姻之其他重大事
    由？茲分別審酌如下：
  (一)上訴人依民法第1052條第1項第3款規定之夫妻之一方受他方
    不堪同居之虐待事由，訴請離婚，非有理由。
    1.按夫妻之一方受他方不堪同居之虐待，固得請求離婚，惟
      請求離婚之原告對於此項虐待事實，除依法律規定無庸舉
      證外，應負舉證責任。而所謂不堪同居之虐待，係指予以
      身體上或精神上不可忍受之痛苦，致不堪繼續同居者而言
      ，如非客觀上已達於此程度，不容夫妻之一方，以主觀之
      見解，任意請求與他方離婚（最高法院37年上字第6882號
      、34年台上字第3968號判例參照）。又維護人格尊嚴與確
      保人身安全，為我國憲法保護人民自由權利之基本理念，
      增進夫妻情感之和諧，防止家庭暴力之發生，以保護婚姻
      制度，亦為社會大眾所期待。民法第1052條第1項第3款所
      稱「不堪同居之虐待」，應就具體事件，衡量夫妻之一方
      受他方虐待所受侵害之嚴重性，斟酌當事人之教育程度、
      社會地位及其他情事，是否已危及婚姻關係之維繫以為斷
      ，亦有大法官會議解釋字第372解釋意旨足資參照。
    2.上訴人主張因被上訴人以各種理由需索金錢無度，並故意
      看電視至晚間11、12時，致其罹患憂鬱症，飽受精神上之
      虐待，已達不堪繼續同居之程度等事實，為被上訴人所否
      認，並以前揭情詞置辯。依上開說明，上訴人自應就此等
      虐待之事實負舉證責任，惟上訴人未能舉證以實其說，自
      難認上訴人上開主張為真實。況上訴人到庭自認係由其本
      人將該筆50萬元款項匯至被上訴人女兒虞攀之帳戶，平常
      未給被上訴人生活費，被上訴人生活費是由被上訴人自己
      幫傭賺取；伊僅有給過被上訴人一次買菜錢，被上訴人有
      買一顆高麗菜、兩顆白菜等語（原審卷第14至16頁），益
      徵被上訴人所辯上情非虛。至上訴人另主張其受被上訴人
      精神虐待而罹患憂鬱症，並提出台北市立聯合醫院忠孝院
      區診斷證明書一份為證（原審卷第24頁）。然此等事實既
      為被上訴人所否認，而該份診斷證明書雖記載上訴人患有
      「攝護腺肥大症、失眠症」，然上訴人既未能舉證證明此
      係因被上訴人施虐所致，亦難認上訴人此部分之主張為真
      正。
    3.上訴人復主張自結婚三年多來，上訴人之衣服掛在牆壁上
      口袋內錢不翼而飛，不下百餘次，其已忍無可忍云云，惟
      上訴人僅提出主觀之懷疑，然此既為被上訴人所否認，上
      訴人自應負舉證責任，上訴人對此則未舉證以實其說，自
      不足採信。上訴人另主張被上訴人撿一雙舊皮鞋，欲賣上
      訴人2,000元一事云云；被上訴人於本院準備期日提出該
      皮鞋，外觀上並非上訴人所稱之舊皮鞋，上訴人遂改稱：
      「因為對造要二千元，所以我不要。」云云，是上訴人此
      主張，亦難採信被上訴人對上訴人有何施以不堪同居虐待
      之情事。
    4.綜上，上訴人既未能舉證證明被上訴人對其有何施以不堪
      同居虐待之事實，則上訴人依民法第1052條第1項第3款訴
      請離婚，自屬無據。
  (二)上訴人依民法第1052條第2項規定之難以維持婚姻之其他重
    大事由，訴請離婚，並無理由。
    1.按民法第1052條第2項規定難以維持婚姻之重大事由，須
      係同條第1項所列10款原因以外之事由，始足當之，同一
      事由不構成該10款所列要件者，即無再依該條第2項規定
      訴請離婚之餘地。又按婚姻應以誠摯相愛為基礎，由夫妻
      經營幸福美滿之共同生活，非有足以破壞共同生活或難以
      維持婚姻之重大事由，夫妻之一方不得依民法第1052條第
      2項規定請求離婚。是否有難以維持婚姻之重大事由，其
      判斷標準為婚姻是否已生破綻而無回復之希望，此不可由
      訴請離婚之一方已喪失維持婚姻意欲之主觀面加以認定，
      而應依客觀的標準，即難以維持婚姻之事實，是否已達於
      倘處於同一境況，任何人均將喪失維持婚姻意欲之程度以
      決定之（最高法院85年度台上字第143號、87年度台上字
      第364號、87年度台上字第1304號、91年台上字第2023號
      判決參照）。
    2.上訴人以上述同一事實，認已具有難以維持婚姻之重大事
      由而訴請離婚云云，雖上訴人主張其受被上訴人不堪同居
      之虐待，因未能舉證以實其說，自難認上訴人上述之主張
      為真正，已如前述。上訴人復以同一事實，依民法第1052
      條第2項之規定訴請判決離婚，於法已屬無據。又上訴人
      雖主張被上訴人之結婚目的非為長久共同生活，僅為需索
      金錢而已，然實則上訴人並未給付被上訴人任何生活費，
      均係由被上訴人自己在外幫傭賺取，亦如前述，益徵上訴
      人主張此部分之事實應非真正。再者，夫妻兩造因不同生
      活習慣，家庭背景，致日常生活發生齟齬，事所常有，且
      被上訴人係大陸地區人士，其文化背景、生活習性、思想
      觀念與上訴人本不相同，然兩造係經人介紹後仍願締結婚
      姻，足認兩造已有容納差異接納對造，共創美滿生活之意
      願，此種文化、生活習慣之差異，兩造得循妥善溝通以處
      理之，此種差異，難認兩造婚姻已生無法回復之破綻，自
      不得逕認兩造婚姻已無法維持。況被上訴人已再三表明希
      望繼續維繫婚姻之意願，然為上訴人所拒，則被上訴人既
      有積極謀求維繫兩造婚姻之意，上訴人卻不予協力，益見
      兩造間之婚姻雖存有文化及生活習慣上之差異，然此尚難
      認已達於倘處於同一境況，任何人均將喪失維持婚姻意欲
      之程度，上訴人自不得因其一方主觀上已喪失維持婚姻之
      意願，主張兩造間存有難以維持婚姻之重大事由。
    3.綜上，上訴人提出上開事實主張兩造間有難以維持婚姻之
      其他重大事由而依民法第1052條第2項規定訴請離婚，自
      屬無理由。
四、上訴人雖主張被上訴人對上訴人有不堪同居之虐待情事，及
    兩造間有難以維持婚姻之其他重大事由。惟上訴人均未提出
    任何證據供本院參酌。原審亦曾闡明上訴人對其所主張之事
    證應負舉證之責，然上訴人僅辯稱：「（問：有何證據要提
    出？）我自己就是證據，沒有其他證據要提出。」、「（關
    於你主張的事實，有無證據可以證明？）一間房屋只住二人
    ，沒有別人可以證明。我沒有其他證據可以證明。」等語（
    原審卷第16、27頁）。是上訴人所主張者，皆為上訴人主觀
    喪失維持婚姻意願，依上開說明，本院無由據此准許上訴人
    離婚之請求，並予說明。
五、綜上所述，上訴人主張被上訴人對之施以不堪同居之虐待，
    及兩造間有難以維持婚姻之其他重大事由，依民法第1052條
    第1項第3款，及同條第2項請求判決准其與被上訴人離婚，
    於法無據，不應准許。原審為上訴人敗訴之判決，並無不合
    。上訴意旨，仍執陳詞，指摘原判決不當，求予廢棄改判，
    為無理由，應予駁回。
六、本件事證已明，兩造其餘攻擊防禦方法，於判決結果不生影
    響，不逐一論述，附此敘明。
七、據上論結，本件上訴為無理由，依民事訴訟法第449條第1項
    、第78條，判決如主文。
中　　華　　民　　國　　94　　年　　7　　月　　20　　日
                  民事第8庭  審判長法  官  李瓊蔭
                                   法  官  陳邦豪
                                   法  官  游明仁
正本係照原本作成。
如不服本判決，應於收受送達後20日內向本院提出上訴書狀，其
未表明上訴理由者，應於提出上訴後20日內向本院補提理由書狀
（均須按他造當事人之人數附繕本）上訴時應提出委任律師或具
有律師資格之人之委任狀；委任有律師資格者，另應附具律師資
格證書及釋明委任人與受任人有民事訴訟法第466條之1第1 項但
書或第2項（詳附註）所定關係之釋明文書影本。
中　　華　　民　　國　　94　　年　　7 　　月　　21　　日
　　　　　　　　　　　　　　　　　 書記官  于  誠
附註：
民事訴訟法第466條之1（第1項、第2項）：
對於第二審判決上訴，上訴人應委任律師為訴訟代理人。但上訴
人或其他法定代理人具有律師資格者，不在此限。
上訴人之配偶、三親等內之血親、二親等內之姻親，或上訴人為
法人、中央或地方機關時，其所屬專任人員具有律師資格並經法
院認為適當者，亦得為第三審訴訟代理人。
